臺灣高等法院花蓮分院民事判決  
111年度重上字第8號
上  訴  人  力鼎工程顧問有限公司

法定代理人  王嘉燕  
訴訟代理人  許仁豪律師
被 上訴 人  明正營造有限公司

法定代理人  黃廷穠  
訴訟代理人  陳信伍律師
上列當事人間請求確認本票債權不存在事件，上訴人對於中華民
國111年2月21日臺灣臺東地方法院109年度重訴字第10號第一審
判決提起上訴，本院於111年10月4日言詞辯論終結，判決如下：
    主  文
上訴駁回。
第二審訴訟費用由上訴人負擔。
    事實及理由
壹、程序部分：按當事人不得提出新攻擊或防禦方法。但對於在
    第一審已提出之攻擊或防禦方法為補充者，及如不許其提出
    顯失公平者，不在此限，民事訴訟法第447條第1項但書第3
    款及第6款分別定有明文。本件上訴人於原審起訴主張其所
    簽發予被上訴人持有、用以擔保借款債務之本票，借款債務
    因依約扣抵後已全數清償等語，求為判決確認本票債權不存
    在，嗣於本院主張兩造間關於借款債務扣抵之約定性質上為
    條件，依法應認借款債務扣抵之條件已成就等語，核屬對於
    其於原審已提出之攻擊或防禦方法為補充，非提出新攻擊防
    禦方法，且如不許提其出顯失公平，是雖被上訴人表示不同
    意（本院卷第106至107頁），應予准許，合先敘明。
貳、實體部分
一、上訴人主張：上訴人於民國106年7月間，分別以新臺幣（下
    同）1億9,014萬300元、2億3,508萬6,110元之總價，向被上
    訴人承攬○○縣○○住宅新建工程營建案甲、乙兩工區之部分工
    程。惟因上訴人營運資金有限，於107年間向被上訴人各借
    貸400萬元、400萬元、200萬元，並簽立借貸協議書及授權
    書，及簽發如附表所示3紙本票作為擔保。兩造借貸協議書
    第3條約定在臺東縣政府核撥各期工程款予被上訴人時，再
    由被上訴人應給付予上訴人之工程款中，予以扣抵。而被上
    訴人於107年11、12月間向臺東縣政府請領○○住宅工程第7期
    即工程進度35%估驗工程款合計3,569萬6,250元，並於同年1
    2月4日撥款，上訴人上開借款經扣抵後應已全數清償，系爭
    本票所擔保之借款債權既經清償，本票債權即應不存在。又
    被上訴人應於臺東縣政府撥付被上訴人35%工程進度款時，
    由被上訴人應給付予上訴人之應收工程款中扣抵本件借款債
    務，被上訴人卻無故不為給付該期應收工程款予上訴人，致
    上訴人無從扣抵本件借款，係以不正當行為阻止條件成就，
    依民法第101條規定，應視為扣抵之條件已成就，本件系爭
    本票全部業經扣抵清償而不存在。兩造間借貸協議書中已明
    白表示系爭本票係為擔保借款而簽發，非為擔保上訴人因系
    爭工程所負之其他債務，至借貸協議書第4條所指工程合約
    結算後等語，僅係約定被上訴人得對於系爭本票行使權利之
    時點，非指借款債務須至工程合約結算後始得扣抵，亦無從
    據此即認系爭本票擔保範圍尚包含系爭工程合約結算後伊應
    清償而不為清償之債務部分，而上訴人實際施作系爭工程之
    工程進度已達66%，經上訴人向被上訴人請求撥款未果，兩
    造經協商而於107年12月19日同意終止系爭工程合約，被上
    訴人迄未協同辦理系爭工程結算並給付工程款，無礙於系爭
    本票擔保之借款債務已全數清償之事實等語，爰依民事訴訟
    法第247條第1項前段規定，提起本件確認訴訟，並聲明：確
    認被上訴人所持有上訴人所簽發如附表所示之本票債權均不
    存在（未繫屬本院部分，不予贅述）。
二、被上訴人則以：系爭本票各借貸協議書均有記載於系爭工程
    合約結算後如有不足扣抵之數額，上訴人同意立即以現金清
    償並加計利息，且提供擔保之系爭本票願逕受伊處分等內容
    之約定，足見系爭本票擔保範圍為上訴人因系爭工程所生之
    債務，且須待工程結算後才核算，其擔保的是整個工程的債
    務，並非於臺東縣政府撥款予被上訴人各期工程款時，上訴
    人即可逕予扣抵，本件除附表編號1所示借款經被上訴人於
    工程進度20%、25%、30%時已核覆同意上訴人抵扣各50萬元
    外，其餘借款均未清償。又上訴人僅完成系爭工程第7期即
    退場，系爭工程第8期以後部分之工程係由伊另行僱工施作
    ，上訴人退場前因無法支付其下包鋼筋、模板、水電及施工
    架等廠商之工資，請求被上訴人以監督付款之方式先行墊支
    工程款，並由訴外人即上訴人當時負責人陳潮億以上訴人公
    司之名義，於臺灣銀行三民分行開立監督付款專用帳戶（以
    下稱監督付款帳戶）供被上訴人使用，被上訴人先後匯款至
    監督付款帳戶以墊付上訴人工程款之金額共計7,642萬8,143
    元。是縱以系爭工程第7期工程款2,461萬3,546元而為扣抵
    ，仍不足清償伊前所代墊之系爭工程款項，上訴人自不得主
    張本件系爭本票債權不存在等語，資為抗辯。並聲明:上訴
    人之訴駁回。
三、原審為確認被上訴人持有上訴人所簽發如附表編號1所示之
    本票債權，於金額超過50萬元部分之本票債權不存在之判決
    ，並駁回上訴人其餘之訴，上訴人就如附表所示本票債權敗
    訴部分不服，提起上訴，上訴聲明：㈠原判決關於駁回確認
    被上訴人持有上訴人所簽發如附表所示之系爭本票債權不存
    在部分廢棄。㈡上開廢棄部分，確認被上訴人持有上訴人所
    簽發如附表所示之系爭本票債權金額不存在。被上訴人答辯
    聲明：上訴駁回。
四、不爭執事項：
  ㈠被上訴人於106年7月26日承攬臺東縣政府之「○○縣○○住宅工
    程新建工程」，並於106年7、8月間與臺東縣政府簽訂工程
    契約書，承攬價格為甲工區3億3,950萬元、乙工區4億1,200
    萬元。上訴人分別於106年9月4日及12月25日以總價1億9,01
    4萬300元、2億3,508萬6,110元，承攬被上訴人就○○住宅工
    程甲、乙二工區之「建築施工與機電工程」。兩造於107年1
    2月19日召開協調會，同意自該日起終止系爭工程合約，兩
    造就系爭工程未經結算。
  ㈡上訴人因營運資金有限，為能在臺東縣政府核撥各期工程款
    之前，順利支付下包商之工程款，乃與被上訴人協議借款，
    先後簽立3份借貸協議書、授權書，並開立如附表所示之本
    票共3張，由訴外人陳清松為連帶保證人，分別為：⑴107年5
    月22日借款200萬元，由上訴人簽發如附表編號1所示票號CH
    OOOOOO、發票日為107年5月21日、票面金額200萬元之本票
    、⑵107年10月17日借款400萬元，由上訴人簽發如附表編號2
    所示票號CHOOOOOO、發票日為107年10月17日、票面金額400
    萬元之本票、⑶107年10月17日借款400萬元，由上訴人簽發
    如附表編號3所示票號CHOOOOOO、發票日為107年10月17日、
    票面金額400萬元之本票，以供擔保。
　㈢被上訴人於107年11月14日向臺東縣政府請領○○住宅工程第7
    期估驗工程款（即35%之工程進度款）共計3,569萬6,250元
    （計算式：甲工區1,612萬6,250元＋乙工區1,957萬元），經
    臺東縣政府審核同意後，已於同年12月間撥款匯入被上訴人
    公司帳戶。
　㈣被上訴人業已給付系爭工程第1期至第6期之估驗工程款(即0
    至30%之工程進度款)予上訴人，詳如上訴人於原審提出之「
    原告各期應收工程款明細表」所示。
　㈤上訴人當時負責人陳潮億於107年7月10日至臺灣銀行三民分
    行開立監督付款專用帳戶（即臺灣銀行帳號056******363號
    帳戶，即監督付款帳戶），並將監督付款帳戶存摺、上訴人
    及陳潮億之印鑑章交付予被上訴人公司之財會人員使用，由
    被上訴人匯入該帳戶後，再轉帳至上訴人下包收受。監督付
    款帳戶顯示之監督付款使用情況，記載10次監督付款，被上
    訴人匯入監督付款帳戶之金額合計為7,642萬8,143元。
　㈥上訴人於109年10月8日辦理解散登記在案，但尚未經清算。
五、本院判斷：
  ㈠按票據乃文義證券及無因證券，票據上之權利義務悉依票上
    所載文義定之，與其基礎之原因關係各自獨立，票據上權利
    之行使不以其原因關係存在為前提。執票人行使票據上權利
    時，就其基礎之原因關係確係有效存在不負舉證責任。若票
    據債務人以自己與執票人間所存抗辯之事由對抗執票人，依
    票據法第13條規定觀之固非法所不許，惟仍應先由票據債務
    人就該抗辯事由負舉證之責任。必待為票據基礎之原因關係
    確立後，法院就此項原因關係進行實體審理時，當事人於該
    原因關係是否有效成立或已否消滅等事項有所爭執，始適用
    各該法律關係之舉證責任分配原則。又原告（票據債務人）
    依票據法第13條前段規定之反面解釋，對被告（票據執票人
    ）主張兩造間存有直接抗辯之事由，而提起確認票據債權不
    存在之訴者，因票據係文義證券及無因證券，屬不要因行為
    ，票據行為一經成立後，即與其基礎之原因關係各自獨立，
    而完全不沾染原因關係之色彩，亦即票據原因應自票據行為
    中抽離，而不影響票據之效力（或稱無色性或抽象性）。此
    項票據之無因性，為促進票據之流通，應絕對予以維護，初
    不問其是否為票據直接前、後手間而有不同。故執票人於上
    開訴訟中，祇須就該票據作成之真實負證明之責，關於票據
    給付之原因，並不負證明之責任（最高法院48年台上字第10
    1號、49年台上字第334號、50年台上字第1659號、64年台上
    字第1540號裁判意旨參照）。於此情形，票據債務人仍應就
    其抗辯之原因事由，先負舉證責任，俾貫徹票據無因性之本
    質，以維票據之流通性。執票人在該確認票據債權不存在之
    訴訟類型，僅須依民事訴訟法第195條及第266條第3項之規
    定，負真實完全及具體化之陳述義務，尚不因此而生舉證責
    任倒置或舉證責任轉換之效果（最高法院97年度台簡上字第
    17號、103年度台簡上字第19號裁判參照）。
  ㈡查兩造就附表所示之本票原因關係乃借貸，以及被上訴人確
    有支付本票所示金額予上訴人乙節並不爭執。本件除附表編
    號1所示之本票借款經被上訴人於工程進度20%、25%、30%時
    已核覆同意抵扣各50萬元，據被上訴人自認在卷（見原審卷
    ㈠第211頁、原審卷㈡第64頁），可認定經被上訴人同意扣抵
    之金額已債權不存在外，其餘部分為被上訴人所否認，是依
    前揭說明，自應由上訴人就其餘本票債權業已清償之舉證責
    任。惟查：
　  ⒈上訴人主張上開本票債務應以被上訴人自臺東縣政府撥付
      估驗款之時即為扣抵，因此上開本票債務已於臺東縣政府
      撥付估驗款予被上訴人時，上訴人即得以對被上訴人之應
      收工程款中扣抵前述借款等語。惟依兩造所簽立之三借貸
      協議書第3條前段係約定：「債務人同意前述借款之還款
      方式，將以『債務人與債權人所簽訂之甲工區或乙工區工
      程合約』35%進度款 (與附表編號1本票相關之借貸協議書
      則為20%～35% )中之應收工程款扣抵，金額為.....。如前
      述工程合約『結算後』有不足扣抵之數額，債務人同意立即
      以現金清償。利息以日息萬分之五計算，依實際動借日數
      於扣抵應收工程款時同時計收」，此有各借貸協議書（見
      原審卷㈠第17至19頁正面）在卷可查。顯見該條文約定所
      指之進度款，係指兩造簽訂之系爭工程進度款，並非被告
      與臺東縣政府簽立之「○○住宅工程」進度款至明。且觀諸
      上揭借貸協議書中，亦無任何關於被上訴人應自臺東縣政
      府撥付估驗款予被告之時即為扣抵之約定。再從兩造簽立
      之系爭工程契約第6條付款方式約定「工程進度每達5%（
      依序為......）時得申請估驗計價1次承包商依進度『提出
      申請』，並依工程會訂定之公共工程估驗付款作業程序『提
      出必要文件』。經業主或明正營造（即被告）『核覆進度無
      誤』後，『正式提送請款文件』，明正營造將依業主核發進
      度款後，核付進度款，.....」等語，此有系爭工程契約2
      份（見原審卷㈠第11至16頁）可查，足證上訴人請求各期
      進度款，須先履行提出申請、正式提送請款文件，且須經
      被上訴人核覆進度無誤等等程序後，才完成被上訴人應核
      撥進度款予上訴人之條件。
　  ⒉再依兩造簽立之各借貸協議書第3條後段約定：「如前述『
      工程合約結算後』有不足扣抵之數額，債務人同意立即以
      現金清償。利息以日息萬分之五計算，依實際動借日數於
      扣抵應收工程款時同時計收」、第4條約定：「於『工程合
      約結算後』，如債務人有應清償而不為清償之情況，第二
      條之擔保品願逕受債權人處分，不足額部分仍不免除債務
      人與連帶保證人清償義務....」乙情（見原審卷㈠第17至1
      9頁正面）觀之，可知上訴人之借貸款項須於「工程合約
      結算後」，才得以確定應收款項是否足已清償或不足清償
      借貸款項，而兩造之系爭工程契約尚未經結算乙節為兩造
      所不爭執，則既未經結算，自無證據認定已足清償，從而
      上訴人主張如附表所示本票之借貸款項均已抵扣清償完畢
      等語，自屬無據，難以採信。
　  ⒊上訴人雖又主張本件借貸協議書第4條「債務人有應清償而
      不為清償之情況」是指臺東縣政府撥付之工程款不足以扣
      抵上訴人之借款債務之情形。惟從借貸協議書第4條約定
      ：「於『工程合約結算後』，如債務人有應清償而不為清償
      之情況，第二條之擔保品（即上訴人開立之本票）願逕受
      債權人處分，不足額部分仍不免除債務人與連帶保證人清
      償義務....」等語，以及上訴人於各次借款同時簽立之各
      授權書均載明：乙方（即上訴人）承攬甲方（即被上訴人
      ）「○○縣○○住宅新建工程（甲/乙工區）建築施工與機電
      工程」（即系爭工程）....，為確保乙方履行訂購單所定
      之義務，特交予甲方借貸款保證乙張等語，並註明保證編
      號為上開本票票號乙情（見原審卷㈠第17至19頁）觀之，
      已足認被上訴人如附表所示本票所擔保者，乃上訴人在系
      爭工程合約結算後，有應清償而不為清償之款項甚明。
　  ⒋又如附表所示本票既係擔保系爭工程合約結算後，上訴人
      有應清償而不為清償之情況，則在上訴人有應清償而不為
      清償情形下，上開票據債權即難認已消滅。上訴人雖主張
      被上訴人代墊之監督付款金額7,642萬8,143元不得列入上
      訴人有應清償而不為清償之情況中，惟上開監督付款之款
      項原係應由上訴人給付，且監督付款之工程亦均係兩造系
      爭工程契約約定上訴人應負責完成之工程乙節，為上訴人
      自承在卷（見原審卷㈡第62頁），則此部分之款項本應由
      上訴人負擔，而被上訴人予以代墊並匯入上訴人監督付款
      帳戶，自應列入系爭工程結算時上訴人應予清償之範圍內
      ，上訴人主張不得列入，並不足採。則本件兩造雖未經結
      算，然被上訴人已給付系爭工程第1期至第6期之估驗工程
      款(即0至30%工程進度款)予上訴人，並已代墊匯入監督付
      款帳戶計7,642萬8,143元工程款之事實，為兩造所不爭執
      ，縱認上訴人提出「原告各期應收工程款明細表」(見原
      審卷㈠第199頁)主張其已完成第8期工程進度，被上訴人尚
      應給付其第7期工程款2,461萬3,546元（計算式：甲工區9
      01萬6,765元＋乙工區1,559萬6,781元＝2,461萬3,546元）
      、第8期工程款2,203萬7,949元（計算式：甲工區991萬6,
      465元＋乙工區1,212萬1,484元＝2,203萬7,949元）乙節為
      真，仍不足以抵扣上訴人尚應清償被上訴人之監督付款金
      額7,642萬8,143元至明，從而被上訴人抗辯本件雖未經結
      算，然依現有事證已足證上訴人有應為清償而不為清償之
      情況等語，堪可採信。
　  ⒌上訴人復主張被上訴人應於臺東縣政府撥付被上訴人35%工
      程進度款時，同時即由被上訴人應給付予上訴人之應收工
      程款中扣抵，條件即成就，被上訴人無故不為給付該期應
      收工程款予上訴人，致上訴人無從扣抵本件借款，係以不
      正當行為阻止被上訴人應給付上訴人關於20%至30%之工程
      進度款之條件成就等語。惟按民法所謂條件，係當事人以
      將來客觀上不確定事實之發生與否，決定法律行為效力之
      發生或消滅。倘當事人非以法律行為效力之發生繫於將來
      不確定之事實，而僅以其履行繫於不確定之事實之到來者
      ，則非條件，應解釋為於其事實之發生時，為權利行使期
      限之屆至（最高法院111年度台上字第616號、110年度台
      上字第1348號裁判參照）。經查，臺東縣政府撥付被上訴
      人35%工程進度款一事，並非將來客觀上不確定事實，已
      非屬條件，且亦非決定本件扣抵借款法律行為效力之發生
      ，而僅係權利即扣抵借款行使期限之屆至。是上訴人前揭
      主張，亦無理由。　　　
六、綜上所述，本件上訴人確認如附表所示本票債權金額不存在
    ，並無理由，原判決據此駁回上訴人之訴，於法並無不合，
    上訴意旨求為廢棄改判，自無理由，其上訴應予駁回。
七、本件事證已臻明確，兩造其餘主張、陳述及所提之證據暨攻
    擊防禦方法，經本院審酌後，認均與本案判決結果無影響，
    爰不一一論列，附此敘明。
據上論結，本件上訴為無理由，依民事訴訟法第449條第1項、第
78條，判決如主文。　
中　　華　　民　　國　　111 　年　　11　　月　　11　　日
                  民事庭審判長法   官 張宏節
　　　　　　　　　　　　　　　法   官 林碧玲
　　　　　　　　　　　　　　　法   官 林恒祺 
以上正本係照原本作成。
如不服本判決，應於收受送達後20日內向本院提出上訴書狀，其
未表明上訴理由者，應於提出上訴後20日內向本院補提理由書狀
（均須按他造當事人之人數附繕本）。上訴時應提出委任律師或
具有律師資格之人之委任狀；委任有律師資格者，另應附具律師
資格證書及釋明委任人與受任人有民事訴訟法第466條之1第l項
但書或第2項（詳附註）所定關係之釋明文書影本。如委任律師
提起上訴者，應一併繳納上訴審裁判費。
中　　華　　民　　國　　111 　年　　11　　月　　11　　日
                              書記官  蔣若芸
附  註：
民事訴訟法第466條之1（第1項、第2項）：
對於第二審判決上訴，上訴人應委任律師為訴訟代理人。但上訴
人或其法定代理人具有律師資格者，不在此限。
上訴人之配偶、三親等內之血親、二親等內之姻親，或上訴人為
法人、中央或地方機關時，其所屬專任人員具有律師資格並經法
院認為適當者，亦得為第三審訴訟代理人。　　　
　　
附表      編號 發票日 （民國） 到期日 票面金額 （新臺幣） 票據號碼 受款人 1 107年5月21日 無 2,000,000元（債權金額150萬元） CHOOOOO9 明正營造有限公司 2 107年10月17日 無 4,000,000元 （債權金額400萬元） CHOOOOO9 同上 3 107年10月17日 無 4,000,000元 （債權金額400萬元） CHOOOOO1 同上